【裁判字號】    99,上易,2443
【裁判日期】    991209
【裁判案由】    詐欺
【裁判全文】
臺灣高等法院刑事判決                99年度上易字第2443號
上  訴  人  臺灣士林地方法院檢察署檢察官
被      告  張獻仁
上列上訴人因被告詐欺案件，不服臺灣士林地方法院99年度易字
第184號，中華民國99年9月7 日第一審判決（起訴案號：臺灣士
林地方法院檢察署99年度偵字第3996號及移送併辦案號：99年度
偵字第5747、6658、8385號），提起上訴，本院判決如下：
    主  文
原判決撤銷。
張獻仁幫助意圖為自己不法之所有，以詐術使人將本人之物交付
，處有期徒刑伍月，如易科罰金，以新臺幣壹仟元折算壹日。緩
刑貳年，並應遵守下列緩刑條件：（一）自判決確定日起貳個月
內，分別賠償被害人林家民、蔡葦蓁、李冠言、黃怡雯如附表所
示之金額；（二）自判決確定後貳個月起至捌個月內，分別賠償
被害人江俊廷、沈師賢、蔡依婷、黃俊溢、曾瑞賢、王仁聖如附
表所示之金額。
    事  實
一、張獻仁明知金融機構之帳戶資料為個人信用之重要表徵，任
    何成年人皆可自行前往金融機構申請開立帳戶，並無窒礙之
    處，且可預見將自己銀行帳戶之存摺、提款卡及密碼等資料
    提供他人使用，可能因此幫助他人從事詐欺行為而用以處理
    詐欺之犯罪所得，致使被害人及警方難以追查，竟不違背其
    本意，基於幫助姓名年籍不詳自稱「古經理」之成年男子所
    屬詐欺集團犯詐欺取財罪之未必故意，於民國99年1月20 日
    ，在臺北縣板橋市板橋火車站附近廣場，將其在臺灣銀行汐
    止分行申辦之000000000000000號帳戶之提款卡及密碼，提
    供予「古經理」使用，並與其所屬其他詐欺集團成員基於意
    圖為自己不法所有之犯意，為下列詐欺行為：
(一)於99年1月24日凌晨1時許，趁林家民瀏覽PCHOME拍賣網站，
    得悉該詐欺集團所刊登之哈電族翻譯機拍賣訊息，進而出價
    競標之便，以電子郵件回覆林家民，誑稱林某已經得標云云
    ，使林家民陷於錯誤，而依約於當日下午4 時50分許，以網
    路銀行ATM轉帳方式，將價款新臺幣（下同）840元匯入上開
    張獻仁帳戶內，旋由該詐欺集團持張獻仁交付之提款卡，將
    匯款提領一空，因林家民遲未收到貨品，始知受騙。
(二)於99年1月24日晚間7時30分許，趁蔡葦蓁瀏覽露天拍賣網站
    ，發現該詐欺集團所刊登之印表機出售訊息，進而出價購買
    之便，以電子郵件回覆蔡葦蓁，佯稱有現貨同意出售云云，
    使蔡葦蓁陷於錯誤，而按該詐欺集團成員指示，於當日晚間
    7時50分許，以網路銀行ATM轉帳方式，將價款1,088 元匯入
    上開張獻仁帳戶內，旋由該詐欺集團依同上方式提領一空，
    因蔡葦蓁遲未收到貨品，始知受騙。
(三)於99年1月24日晚間8時許，趁李冠言瀏覽露天拍賣網站，得
    悉該詐欺集團所刊登之手機出售訊息，進而出價購買之便，
    以電子郵件回覆李冠言，佯稱李某已經得標云云，使李冠言
    陷於錯誤，而按該詐欺集團成員指示，於當日晚間8 時58分
    許，以網路銀行ATM轉帳方式，將價款3,990元匯入上開張獻
    仁帳戶內，旋由該詐欺集團依同上方式提領一空後，因李冠
    言遲未收到貨品，始知受騙。
(四)於99年1月24日晚間8時30分許，趁江俊廷瀏覽奇摩拍賣網站
    ，得悉該詐欺集團所刊登之數位相機拍賣訊息，進而出價競
    標之便，以電子郵件回覆江俊廷，佯稱江俊廷已經得標云云
    ，使江俊廷陷於錯誤，而按該詐欺集團成員指示，於當日晚
    間9時18分許，以網路銀行ATM轉帳方式，將價款1 萬元匯入
    上開張獻仁帳戶內，旋由該詐欺集團依同上方式提領一空後
    ，因江俊廷遲未收到貨品，始知受騙。
(五)於99年1 月24日晚間11時16分許，趁沈師賢瀏覽奇摩拍賣網
    站，得悉該詐欺集團所刊登之數位相機拍賣訊息，進而出價
    競標之便，以電子郵件回覆沈師賢，佯稱沈某已經得標云云
    ，使沈師賢陷於錯誤，而按該詐欺集團成員指示，於翌日（
    1月25日）凌晨不詳時間，以網路銀行ATM轉帳方式，將價款
    9,120 元匯入上開張獻仁帳戶內，旋由該詐欺集團依同上方
    式提領一空後，因沈師賢遲未收到貨品，始知受騙。
(六)於99年1 月24日晚間不詳時間，趁蔡依婷瀏覽露天拍賣網站
    ，得悉該詐欺集團所刊登之手機出售訊息，進而出價購買之
    便，以電子郵件回覆蔡依婷，佯稱有現貨同意出售云云，使
    蔡依婷陷於錯誤，而按該詐欺集團成員指示，於翌日（1 月
    25日）下午1時39分許，以網路銀行ATM轉帳方式，將價款9,
    870 元匯入上開張獻仁帳戶內  旋由該詐欺集團依同上方式
    提領一空後，因蔡依婷遲未收到貨品，始知受騙。
(七)於99年1 月25日中午12時許，趁黃俊溢瀏覽露天拍賣網站，
    得悉該詐欺集團所刊登之手機出售訊息，進而出價競標之便
    ，以電子郵件回覆黃俊溢，佯稱黃某已經得標云云，使黃俊
    溢陷於錯誤，而按該詐欺集團成員指示，於當日中午12時35
    分許，以網路銀行ATM轉帳方式，將價款7,740元匯入上開張
    獻仁帳戶內，旋由該詐欺集團依同上方式提領一空後，因黃
    俊溢遲未收到貨品，始知受騙。
(八)於99年1月25日下午3時33分許，趁曾瑞賢瀏覽露天拍賣網站
    ，獲悉該詐欺集團所刊登之冰箱拍賣訊息，進而出價競標之
    便，以電子郵件回覆曾瑞賢，佯稱曾某已經得標云云，使曾
    瑞賢陷於錯誤，而按該詐欺集團成員指示，於當日下午4 時
    59分許，以網路銀行ATM轉帳方式，將價款5,390元匯入上開
    張獻仁帳戶內，旋由該詐欺集團依同上方式提領一空後，因
    曾瑞賢遲未收到貨品，始知受騙。
(九)於99年1月25日下午3時41分許，趁黃怡雯瀏覽報紙，獲悉該
    詐欺集團所刊登之哈電族英漢辭典出售廣告，進而循上開廣
    告，以電話聯絡該詐欺集團成員詢價之便，向黃怡雯佯稱有
    現貨同意出售云云，使黃怡雯陷於錯誤，而按該詐欺集團成
    員指示，於稍後時間，以ATM轉帳方式，將價款1,211元（起
    訴書誤載為1,121 元）匯入上開張獻仁帳戶內，旋由該詐欺
    集團依同上方式提領一空後，因黃怡雯遲未收到貨品，始知
    受騙。
(十)於99年1 月24日15時30分許，趁王仁聖瀏覽露天拍賣網站，
    得悉該詐騙集團刊登販賣「NOKIA 6124 Classic」手機之不
    實廣告，誤以為真，致陷於錯誤，遂訂購上開手機1 支，並
    依該詐欺集團成員之指示，於同月25日中午12時許，以ATM
    轉帳方式，將2,800 元匯入上開張獻仁帳戶內，旋由該詐欺
    集團依同上方式提領一空後，因經王仁聖遲未收到貨品，始
    知受騙，報警而循線查獲。
二、案經臺北市政府警察局士林分局、臺中縣政府警察局清水分
    局分別移送臺灣士林地方法院檢察署檢察官偵查起訴，及移
    送併案審理。
    理  由
一、以下所引證據，經本院當庭提示，上訴人即檢察官、被告張
    獻仁對於被告以外之人於審判外之言詞及書面陳述，均表示
    無意見，同意作為證據（本院卷第25反頁），且本院審酌該
    言詞陳述或書面陳述作成時，並無違法或不當之狀況，依刑
    事訴訟法第159條之5第1 項規定，均有證據能力，合先敘明
    。
二、上開事實，業經被告坦承不諱，核與證人林家民、蔡葦蓁、
    李冠言、江俊廷、沈師賢、蔡依婷、黃俊溢、曾瑞賢、黃怡
    雯、王仁聖所證如何於事實欄所述之各次時間、地點，遭詐
    欺集團成員詐騙，先後將款項匯入被告上開帳戶內，而上開
    款項旋即遭人持提款卡提領一空等事實相符（臺中縣警察局
    清水分局卷第19、6、15、11、9、2、24頁；偵5747卷第16
    頁；臺中縣警察局清水分局卷第13頁；花蓮縣警察局玉里分
    局卷第1至6頁）。並有臺灣銀行汐止分行99年2 月12日汐止
    營字第09950000891 號函暨所附被告上開帳戶之開戶資料及
    客戶交易明細、林家民之銀行交易明細、蔡葦蓁之銀行交易
    明細及電子郵件來往資料、江俊廷之銀行交易明細、沈師賢
    之銀行轉帳資料、黃俊溢之帳戶明細查詢資料、黃怡雯之存
    摺影本、李冠言之銀行轉帳資料、王仁聖之郵政存簿儲金簿
    及其應買之拍賣網頁列印資料各1 份附卷可稽（偵3996卷第
    13至42頁、臺中縣警察局清水分局卷第84、54、67、61、88
    、72頁、偵9682卷第16至20頁、花蓮縣警察局玉里分局卷第
    10至12頁）。
三、上開詐欺集團對林家民等人施詐時，即指定被告上開帳戶作
    為林家民等人匯款、轉帳之人頭帳戶，顯然上開帳戶，係該
    詐欺集團使用無疑。被告自承：伊看報紙找工作，對方說是
    業務性質，每個業務要有一個帳戶，需要測試伊的帳戶，所
    以伊將提款卡交給對方，伊不知道對方的公司名稱、營業地
    址、營業狀況等語（偵3996卷第57、58頁）。因金融帳戶為
    個人理財之工具，申請開設金融帳戶並無任何特殊之限制，
    一般民眾皆可以存入最低開戶金額之方式申請開戶，一個人
    可在不同之金融機構申請多數之存款帳戶使用，並無何困難
    ，此乃眾所週知之事實。況觀諸現今社會上，詐騙者以蒐集
    之人頭帳戶，作為詐欺之轉帳帳戶，業經報章媒體時有披露
    ，因此交付帳戶予非親非故之人，受讓人將持以從事財產犯
    罪，已屬一般智識經驗之人所能知悉或預見。被告在提供本
    件提款卡給「古經理」使用時，年近40歲，心智正常，對上
    開社會常態，依其年齡、智識及經驗，自亦難諉為不知，再
    由本案經過而言，被告與「古經理」初次見面，不知對方或
    所屬公司之任何背景資料，一般應徵工作之初，要無無端提
    供帳戶之提款卡及密碼之理，被告竟貿然將提款卡提供給「
    古經理」使用，益證被告有縱使「古經理」果藉其帳戶犯罪
    ，亦不違背其本意。被告有幫助「古經理」所屬詐欺集團犯
    詐欺取財罪之未必故意，堪以認定。
四、綜上所述，本件事證已臻明確，被告犯行堪予認定，應依法
    論科。
五、按幫助犯之成立，主觀上行為人須有幫助故意，客觀上須有
    幫助行為，意即需對於犯罪與正犯有共同之認識，而以幫助
    之意思，對於正犯資以助力，而未參與實施犯罪之行為者而
    言。核被告將上開帳戶提供予「古經理」使用，並非直接參
    與「古經理」所屬詐欺集團詐騙證人林家民等人之犯行，且
    被告對上揭犯罪，亦無為自己犯罪之意，其所為應僅止於對
    該集團之犯罪，提供構成要件以外之助力，係幫助犯。核被
    告所為，係犯刑法第30條第1項前段、第339條第1 項幫助詐
    欺取財罪。被告將其提款卡及密碼交給「古經理」，使證人
    林家民等數名被害人先後受「古經理」所屬之詐欺集團所騙
    ，將款項匯入被告上開帳戶，係以1 個提供帳戶之幫助行為
    ，幫助該詐欺集團為數個犯罪，為想像競合犯，應依刑法第
    55條前段規定處斷。被告為幫助犯，惡性不彰，爰依刑法第
    30條第2 項規定減輕其刑。檢察官移送併案審理之部分，因
    部分與本案起訴之犯罪事實相同，部分與之具有前述想像競
    合犯裁判上一罪之關係，本院自均應予審酌。
六、原審認被告犯罪明確，予以論罪科刑，固非無據，惟查：(1)
    上開詐欺集團另對王仁聖施用詐術，王仁聖因而陷於錯誤而
    匯款入上開被告帳戶內，與本件已起訴事實，有裁判上一罪
    關係，原判決未及審酌此部分，尚有未合。(2)上開犯罪事實
    一之(九)黃怡雯以ATM轉帳金額連同手續費共1,211元，原判
    決誤載為1,121 元，亦有未合。檢察官以原判決未及審酌王
    仁聖部分為由，提起上訴，核屬有理，自應撤銷改判。
七、爰審酌被告明知近年來國內詐欺集團犯案，利用人頭帳戶作
    為收受不法所得款項之手段，猶提供上開銀行帳戶供他人犯
    罪收贓之用，不惟助長詐欺財產犯罪於社會上充斥橫行，且
    因有「人頭戶」包藏掩飾致查緝困難，主犯成員遂有恃無恐
    ，行徑更加囂張，是被告犯行所生之危害極鉅，念及被告犯
    後坦承犯行，及其犯罪目的、手段、智識程度、生活狀況等
    一切情狀，量處如主文第2 項所示之刑，並諭知易科罰金之
    折算標準。被告提供給該詐欺集團成員使用之提款卡並未扣
    案，且依現有證據無法查得去向，為免將來執行困難，不予
    沒收，併予敘明。末查，被告並無前科，有本院被告前案紀
    錄表附卷可稽，因一時失慮致罹刑典，經此偵審教訓，應知
    警惕而無再犯之虞，本院因認上開宣告刑以暫不執行為當，
    惟林家民等人損失，理應由被告加以賠償，爰宣告被告緩刑
    2年，並參酌被告賠償能力，附加緩刑條件如主文第2項所示
    。
據上論斷，應依刑事訴訟法第369條第1項前段、第364條、第299
條第1項前段，刑法第339條第1項、第30條第1項前段、第2 項、
第41條第1項前段、第55條、第74條第1項第1款、第2項第3 款，
刑法施行法第1條之1第1項、第2項前段，判決如主文。
本案經檢察官劉文水到庭執行職務。
中    華    民    國    99    年    12    月     9    日
                  刑事第二庭審判長法  官 楊照男
                                  法  官 林恆吉
                                  法  官 李麗玲
以上正本證明與原本無異。
不得上訴。
                                  書記官 廖婷璇
中    華    民    國    99    年    12    月     9    日
附錄論罪法條：
中華民國刑法第339條
意圖為自己或第三人不法之所有，以詐術使人將本人或第三人之
物交付者，處 5 年以下有期徒刑、拘役或科或併科 1 千元以下
罰金。
以前項方法得財產上不法之利益或使第三人得之者，亦同。
前二項之未遂犯罰之。
      附表
┌──┬───┬────────┬─────────┐
│編號│被害人│賠償金額（新台幣│賠償時間          │
│    │      │）              │                  │
├──┼───┼────────┼─────────┤
│一  │林家民│八百四十元      │第一期            │
├──┼───┼────────┼─────────┤
│二  │蔡葦蓁│一千零八十八元  │第一期            │
├──┼───┼────────┼─────────┤
│三  │李冠言│三千九百九十元  │第一期            │
├──┼───┼────────┼─────────┤
│四  │江俊廷│一萬元          │第二期            │
├──┼───┼────────┼─────────┤
│五  │沈師賢│九千一百二十元  │第二期            │
├──┼───┼────────┼─────────┤
│六  │蔡依婷│九千八百七十元  │第二期            │
├──┼───┼────────┼─────────┤
│七  │黃俊溢│七千七百四十元  │第二期            │
├──┼───┼────────┼─────────┤
│八  │曾瑞賢│五千三百九十元  │第二期            │
├──┼───┼────────┼─────────┤
│九  │黃怡雯│一千二百一十一元│第一期            │
├──┼───┼────────┼─────────┤
│十  │王仁聖│二千八百元      │第二期            │
└──┴───┴────────┴─────────┘
清償時間：
第一期：自判決確定日起貳個月內，分別賠償被害人林家民、蔡
        葦蓁、李冠言、黃怡雯如附表所示之金額。
第二期：自判決確定後貳個月起捌個月內，分別賠償被害人江俊
        廷、沈師賢、蔡依婷、黃俊溢、曾瑞賢、王仁聖如附表
        所示之金額。

司法院資訊處製作；財團法人民間司法改革基金會備份。
